【裁判字號】    97,訴,311
【裁判日期】    971226
【裁判案由】    返還房屋等
【裁判全文】
臺灣花蓮地方法院民事判決               97年度訴字第311號
原      告  甲○○
                        樓
訴訟代理人  林國泰律師
被      告  乙○○○○○○○○.
上列當事人間返還房屋等事件，本院於97年12月9日言詞辯論終
結，判決如下:
    主  文
被告應將花蓮縣光復鄉○○段288地號、207地號土地，及其上建
號2號（即門牌號碼：花蓮縣光復鄉○○路162號房屋）遷讓返還
原告。
被告應給付原告新臺幣壹萬柒仟柒佰玖拾貳元，及自民國97年9
月19日起至遷讓日止，按月給付原告新臺幣肆仟肆佰肆拾捌元。
原告其餘之訴駁回。
訴訟費用由被告負擔十分之八，餘由原告負擔。
本判決原告勝訴部分，於原告以新臺幣陸拾萬元供擔保後，得假
執行。但被告以新臺幣壹佰柒拾玖萬元為原告預供擔保後，得免
為假執行。
原告其餘假執行之聲請駁回。
    事實及理由
一、原告起訴主張：緣坐落於花蓮縣光復鄉○○段288地號、207
    地號及其上建號2號（即門牌號碼：花蓮縣光復鄉○○路162
    號)之鋼筋混凝土造二層農舍（以下簡稱系爭房地），係原
    告經由臺灣花蓮地方法院96年度執字第14224號拍賣抵押物
    強制執行程序取得。然原告於97年5月19日取得系爭房地之
    所有權後，發現前述系爭房地業經於94年7月8日由該案件執
    行債務人藍晨瑜之親友訴外人藍振銘（即丙○○）書立「不
    動產無償借用契約」無償借用予被告，作為棲地保育使用，
    使用期限為自94年7月8日至101年7月7日，共計7年。按民法
    第425條固規定：出租人於租賃物交付後，承租人占有中，
    縱將其所有權讓與第三人，其租賃契約，對於受讓人仍繼續
    存在，然依據最高法院59年台上字第2490號判例見解，並不
    適用於使用借貸之情形。故被告縱與訴外人藍振銘簽立不動
    產無償使用契約，就原告所有之系爭房地並無合法占有之權
    源。爰依據民法第767條所有物返還請求權之法律關係，請
    求被告遷讓返還系爭房地。並依據民法第179條不當得利之
    法律關係，請求被告自原告取得系爭房地所有權之日即97年
    5月19日起至97年9月18日，共計4個月，每月相當於租金之
    不當得利為新臺幣（下同）59,312元（記算式:14,828 ×4
    ＝59,312），及自97年9月19日起至遷讓日止，按月給付原
    告14,828元。並聲明：(一)被告應將系爭房地遷讓返還原告；
    (二)被告應給付原告59,312元，並自97年9月19日起至遷讓日
    止按月給付原告14,828元；(三)訴訟費用由被告負擔；(四)願供
    擔保，請准宣告假執行。
二、被告則以：94年6月22日訴外人藍振銘向被告及訴外人葉美
    青請求，以被告及訴外人葉美青名義向合作金庫銀行各借貸
    50萬元，合計100萬元。貸款金額匯入被告及訴外人葉美青
    於合作金庫之帳號，再由訴外人藍振銘領取。訴外人藍振銘
    乃於97年7月8日提供系爭房地及其他土地，與被告簽訂不動
    產無償借用契約，同意被告使用系爭房地，該契約書並經公
    證。對於貸款金額之繳付方式，雙方約定貸款金額第1年（9
    4年6月至95年6月）之本息由訴外人藍振銘按月償還，95年7
    月以後之本息則由被告及訴外人葉美青按月繳付9,769元至
    今。嗣後訴外人藍振銘又向被告借款16萬元迄今仍未償還。
    因此，雙方就系房地雖係簽訂無償使用契約，但因有對價關
    係，實則屬於租賃契約。依買賣不破租賃原則之規定，該租
    賃契約對原告繼續存在，故原告雖經拍賣取得系爭房地，並
    不影響被告有合法使用系爭房地之權利。另系爭房地之拍賣
    公告上已註明「本標查封時土地、建物為第三人無償借用中
    ，借用期間自民國94年7月8日起至民國101年7月7日止，拍
    定後不點交」，原告明知卻仍執意購買系爭房地，應受不點
    交之拘束。又系爭房地被拍賣時，被告從未被告知，因而失
    去與投標之機會，對被告並不公平等語置辯。並聲明：(一)原
    告之訴及假執行之聲請均駁回；(二)訴訟費用由原告負擔。
三、兩造不爭執事項：
  (一)被告曾於94年7月8日與訴外人藍振銘簽立並經公證「不動產
    無償借用契約」，將系爭房地無償借予被告使用，期限自94
    年7月8日至101年7月7日。
  (二)原告於97年5月19日經本院96年度執字第14224號強制執行程
    序取得系爭房地之所有權。
  (三)系爭房地於本院進行拍賣程序時，被告並不知情。
四、兩造爭執事項：被告是否有合法占有系爭房地之權源？（即
    被告與訴外人藍振銘所訂定之契約究屬「租賃契約」或「使
    用借貸契約」）
五、本院之判斷：
  (一)原告主張因拍賣而取得系爭房地之所有權等節，為被告所不
    爭執，並有不動產權利移轉證書、土地登記簿謄本2份、建
    物登記簿謄本1份等可稽，且經本院依職權調閱本院96年度
    執字第14224號執行卷查證屬實，原告主張之事實堪屬實在
    。被告雖以對系爭房地與藍振銘間雖簽訂名為「不動產無償
    借用契約」，實則因有對價關係，屬於租賃契約，依「買賣
    不破租賃」原則之規定，該租賃契約對原告應繼續存在，並
    非無權占有等語置辯。被告並舉證人藍振銘到庭證稱：「…
    當初有講好被告與葉美青各給我50萬元，土地給他們用7年
    ，100萬元為土地使用的代價，當時言明為租金，價格計算
    基礎是用概括計算的，就只是以口頭談談。」、「（法官問
    ：既是將土地出租，為何在公證人處說土地是借貸?）我想
    說既然有拿到錢，怕要繳稅，所以才在公證人處說是借貸，
    而非出租。」等語（本院卷第87頁）。然查，被告與訴外人
    藍振銘所簽立並經公證之「不動產無償借用契約」，契約名
    稱已明確標示為「無償借貸契約」，故該契約性質上屬於使
    用借貸契約。況被告與證人藍振銘間有金錢借貸往來之利害
    關係，有被告所提供傅元揚、葉美青合作金庫銀行活期儲蓄
    存款存摺影本在卷可參（本院卷第53-61頁），所為證詞難
    免有偏頗之虞，尚難遽以採信。
  (二)被告雖以本件系爭房地之三次拍賣公告，及本院民事執行處
    通知附表標別B、C備註欄第五點「本標查封時土地為第三人
    無償借用中，借用期間自民國94年7月8日起至民國101年7月
    7日止，拍定後不點交」而認原告應受其拘束等語置辯。惟
    原告係取得所有權後另行起訴請求被告返還系爭房地，並非
    逕向執行法院聲請點交，為法所許之行為。被告辯稱原告應
    受不點交之拘束，並不足採信。
  (三)被告陳稱本件系爭房地拍賣時，並未被告知，以致失去參與
    投標之機會等語。經查，被告既然為系爭房地之使用人，執
    行法院為查封時，被告當無不知情之理。縱被告所述為真實
    ，然被告既非執行債務人，執行法院並無通知被告表示意見
    之義務。因此，系爭房地之拍賣程序，並無違法之處。
  (四)按使用借貸契約因與租賃契約性質不同，並無「買賣不破租
    賃」原則之適用存在，最高法院59年台上字第2490號著有判
    例可參，故該契約對於原告並不生效力。從而，原告依據所
    有權作用，無權占有之法律關係請求被告遷讓返還系爭房地
    ，為有理由，應予准許。
  (五)按無正當權源使用他人土地，可獲得相當於租金之利益，為
    社會通常之觀念，應依不當得利之法則將所得利益返還土地
    所有人，最高法院61年台上字第1695號著有判例可參。次按
    城市地方房屋之租金，以不超過土地及其建築物申報總價年
    息10%為限；前條規定，於租用基地建築房屋準用之，土地
    法第97條第1項、第105條定有明文。而土地法第97條規定之
    土地價額，係指法定地價而言（土地法施行細則第25 條參
    照），土地法第148條規定土地所有權人依土地法所申報之
    地價為法定地價，倘土地所有權人申請登記而不同時申報地
    價者，以標準地價為法定地價，所謂標準地價，即由該管縣
    市地政機關依土地法第152條或第160條公告之地價，而土地
    所有權人未於公告期間申報地價者，以公告地價80%為其申
    報地價（平均地權條例第16條可參）；故土地法第97 條之
    土地申報總價額即指該土地之申報地價而言。而基地租金之
    數額，除以基地申報地價為基礎外，尚須斟酌基地之位置，
    工商業繁榮之程度，承租人利用基地之經濟價值及所受利益
    等項，並與鄰地租金相比較，以為決定，最高法院68年度台
    上字第3071號著有判例可參。查原告所有坐落花蓮縣光復鄉
    ○○段288地號土地96年1月申報地價為每平方公尺24元，同
    段第207號土地之96年1月申報地價為每平方公尺38元。坐落
    於花蓮縣光復鄉○○路162號房屋經花蓮縣稅捐稽徵處核定
    契價為1,197,000元，有原告提出之光復鄉○○段288地號、
    207地號土地登記謄本及花蓮縣光復鄉○○村○○鄰○○路162
    號之97年契稅繳款書附卷可憑。本院斟酌系爭房地位於花蓮
    縣光復鄉○○段，地處偏遠，交通不便，及被告利用該土地
    之經濟價值、所受利益等情狀，認原告就被告使用系爭土地
    所受相當於租金之損害以按申報地價年息3%計算為相當。則
    原告請求被告給付原告每年租金為53,379元【記算式:24 元
    / 平方公尺×2867.87平方公尺+38元/平方公尺×13512.48
    平方公尺+1,197,000元)×3%＝53,379，元以下四捨五入】
    ，每月租金為4,448元（計算式:53,379 ÷12＝4,448 )。綜
    上，原告請求自97年5月19日取得所有權，至97年9月18日止
    ，總計4個月，被告應給付相當於租金之不當得利為17,792
    元（4,448×4＝17,792），及自97年9月19日起至遷讓日止
    按月給付原告4,448元。原告請求在此範圍內，核屬正當，
    應予准許。逾此部分之請求，即屬無據，應予駁回。
  (六)兩造陳明願供擔保請准宣告假執行及免為假執行，就原告勝
    訴部分，核無不合，爰酌定相當擔保金額分別予以准許。至
    原告敗訴部分，假執行之聲請因訴之駁回，已失所附麗，應
    併予駁回。
六、據上論結，原告之訴為一部有理由，一部無理由，爰依民事
    訴訟法第79條，判決如主文。
中    華    民    國    97    年    12    月    26    日
                  臺灣花蓮地方法院民事庭
                      法      官  湯文章
上列為正本係照原本作成。
如不服本判決，應於送達後20日內，向本院提出上訴狀並表明上
訴理由，如於本判決宣示後送達前提起上訴者，應於判決送達後
20日內補提上訴理由書(須附繕本)。
中    華    民    國    97    年    12    月    26    日
                      法院書記官  黃倪濱


司法院資訊處製作；財團法人民間司法改革基金會備份。
